【裁判字號】    88,訴,533
【裁判日期】    891129
【裁判案由】    
【裁判全文】
臺灣基隆地方法院刑事判決                          八十八年度訴字第五三三號
    公  訴  人  臺灣基隆地方法院檢察署檢察官
    被      告  庚○○
                丁○○
                戊○○○
                己○○
    共      同
    選任辯護人  王東山律師
右列被告因違反水土法案件，經檢察官提起公訴( 八十八年度偵字第二四九二號 )及
移
    主      文
庚○○、丁○○、戊○○○、己○○共同違反於山坡地區內開發整地之使用行為，其
水土保持義務人應先擬具水土保持計畫，送請主管機關核定之規定，未先擬具水土保
持計畫，致生水土流失，各處有期徒刑捌月。均緩刑肆年。
    事      實
一、庚○○、丁○○、戊○○○及己○○四人為坐落台北縣瑞芳鎮○○○段大坑埔小
    段第二三五、二三八地號土地之共有人，均係水土保持法第四條所稱之水土保持
    義務人，張進成（違反水土保持法部分現由本院另案審理中）為丁○○之夫，受
    丁○○委託負責處理上開土地開挖整地計畫，渠等均明知上開地號土地業經行政
    院於民國八十六年七月三十一日台八六農三０八二四號函核定及台灣省政府於八
    十六年十月八日八六府農水字第一六八八六七號公告劃定屬山坡地範圍，且於山
    坡地內為水土保持法第八條第一項第五款所規定開挖整地之使用行為，本應先擬
    具水土保持計畫，送請主管機關核定。又區域計畫法公告實施後，不屬於區域計
    畫法第十一條之非都市土地，應由有關直轄市或縣市政府，按照非都市土地分區
    使用計畫，製定非都市土地使用分區圖，並編定各種使用地，報請上級主管機關
    核備後實施，違反區域計畫法第十五條第一項之管制使用土地者，該管直轄市、
    縣市政府得限期令變更使用或拆除其建築物恢復原狀，而上開土地經台北縣政府
    於七十年二月十四日依區域計畫法編定公告為山坡地保育區。詎庚○○、丁○○
    、戊○○○、己○○及張進成共同基於犯意之聯絡，未將該地號土地開挖整地之
    使用案先擬具水土保持計畫送請主管之台北縣政府核定，竟於八十七年四月間起
    （公訴人誤載為八十七年二月間）僱請與之有犯意聯絡之辛○○（違反水土保持
    法部分現由本院另案審理中）在上開地號土地上大規模開挖整地、開闢道路如附
    圖所示同段第二三五地號土地面積共計一五三一平方公尺及同段第二三八地號土
    地面積共計八三一平方公尺，因大規模開挖山壁，已嚴重破壞山區自然排水系統
    ，致開挖之土地坡面發生明顯坡面崩落之現象，已明顯致生水土流失。經台北縣
    政府於八十七年十月三十日八七北府地四字第三三七０四八號函通知庚○○、丁○○、戊○○○及己○○於文到十五日內恢復原狀，詎屆期經台北縣瑞芳鎮公所
    查訪發現仍未恢復原編定使用情形。
二、案經台北縣政府函送台灣台北地方法院檢察署呈請台灣高等法院檢察署核令轉台
    灣基隆地方法院檢察署檢察官偵查起訴。
    理      由
一、訊據被告庚○○、丁○○、戊○○○及己○○固坦承為坐落台北縣瑞芳鎮○○○
    段大坑埔小段第二三五、二三八地號土地之共有人，並於前揭時地僱請辛○○開
    挖整地、開闢道路之事實，惟矢口否認有上開犯行，被告庚○○、戊○○○、己○○均辯稱：系爭道路之開闢是經瑞芳鎮公所於八十七年三月十八日所召開之協
    調會上作成之決議，且道路施作之路線完全依照協調會之結論及奉准之施工圖承
    作，亦經瑞芳鎮公所八十七年八月三日協調會確認無誤，事後並依照協調會決議
    修復路面、駁坎、排水溝等工程，經台北縣政府農業局官員於八十八年七月二十
    一日至現場會勘結果亦認已改善完成，而證人壬○○及乙○○於檢察官偵查中亦
    證稱並未造成水土流失，顯見海洋大學教授之鑑定意見不足採信，且上開土地購
    入之時均編定為工業區，嗣於八十七年五月六日乃變更編定為山坡地保育區，至
    八十七年八月一日始分別編定為林業用地及農牧用地，而系爭道路工程之施作係
    在工業區變更為山坡地保育區前已進行並完工，被告顯無違反區域計畫法之故意
云云，另被告戊○○○、己○○二人除曾應通知出席協調會外，並未至現場指揮
    監督，對於實際施工之路線及位置並不清楚云云，被告丁○○辯稱：其雖為該地
    號土地之地主，但伊並無參與二次協調會，均由其夫張進成代為出面處理，本身
    並無參與任何決策或行為云云。
二、經查：被告庚○○、丁○○、戊○○○及己○○四人均為坐落台北縣瑞芳鎮○○○段大坑埔小段第二三五、二三八地號土地之共有人，上開二筆地號土地均是林
    地，且經行政院於民國八十六年七月三十一日台八六農三０八二四號函核定及台
    灣省政府於八十六年十月八日八六府農水字第一六八八六七號公告劃定屬山坡地
    範圍，均為山坡地保育利用條例及水土保持法所規範之山坡地之事實，有卷附之
    土地登記簿謄本及台灣省政府公告二則等影本附卷可憑。而被告四人未依水土保
    持法之規定，先擬具水土保持計畫，送請主管機關核定，即於八十七年四月間起
    由張進成於現場監工並僱請辛○○於上開二筆土地上開挖整地、興建道路如附圖
    所示同段第二三五地號土地面積共計一五三一平方公尺及同段第二三八地號土地
    面積共計八三一平方公尺，經台北縣政府於八十八年二月十一日派員至現場會勘
    結果認被告等於該土地上開挖整地、修建道路等行為已違反水土保持法之規定，
    並處行政罰鍰六萬元在案等情，業據證人辛○○、張進成於偵查及本院調查時證
    述無訛，並經臺灣基隆地方法院檢察署檢察官會及本院先後至現場勘驗明確，囑
    託台北縣瑞芳地政事務所測量人員勘驗測量屬實，有勘驗筆錄二份、現場照片及
    複丈成果圖、台北縣政府八十八年三月十八日八八北府農六字第九七七四四號函
    、行政罰鍰處份書、台北縣山坡地違規使用查報與取締案件會勘記錄各一份在卷
    可稽。且本院洽請國立海洋大學河海工程學系鑑定結果認定：本地段之山坡，在
    不受人為施工干擾情況下，應無水土流失之虞，現場勘查顯示，被告大規模開挖
    山壁，藉以堆填山谷低地，已嚴重破壞山區自然排水系統，在此經整地後所形成
    的新排水路達到穩定平衡之前，將造成大量水土流失，乃不爭之事實，且被告所
    開鑿之坡面極為陡峭，在雨季將難免不發生崩落，造成大量水土流失之現象，於
    第二次現場會勘時（八十九年三月二十七日），於第二階整地平台右側之山壁部
    分，有新近崩落之現象，造成水土流失乃不爭之事實等語，此有該校函附之報告
    書及簡圖二份在卷可稽，復觀諸八十七年十月十九日瑞芳鎮公所查報取締時所拍
    攝之照片與本院八十八年十一月十六日、八十九年三月二十七日勘驗時所拍攝之
    照片，被告所聘僱之工人辛○○已將前開二筆地號土地挖空整平，並填堆山谷低
    地，所開挖之山壁、平台上土石裸露，且本院勘驗時右側山壁坡面有崩落情形，
    明顯已生水土流失，此亦有本院勘驗筆錄及照片在卷足憑，被告僱工開挖整地興
    建道路使用，並生水土流失之行為至明，被告等所辯未生水土流失云云，無非事
    後卸責之詞，不足採信。另證人乙○○及壬○○於檢察官偵查中雖提及未造成水
    土流失等語，但證人所言係指被告等於該地號土地上植生改善後經台北縣政府於
    八十八年七月二十一日會勘後，認應不再致生水土流失等情甚明（詳見台灣基隆
    地方法院檢察署檢察官八十八年八月十七日、八月二十四日偵訊筆錄及台北縣政
    府八十八年七月二十一日會勘記錄），被告上開辯解顯有誤會，本件被告等僱工
    開挖整地並生水土流失之情已甚明確，被告聲請本院函請台灣省土木技師公會派
    員鑑定系爭工程是否造成水土流失之危害一事，核無必要，併此敘明。再者，被
    告丁○○雖另辯稱其未曾參與上開地號土地之開挖整地，無犯意之聯絡及行為之
  分擔，無犯罪行為云云，然被告丁○○自本案偵查之初即八十八年五月四日起至
    本院八十九年三月八日開庭調查時為止，於歷次之偵審程序中均供陳該土地之開
    挖整地是經與瑞芳鎮公所協議並准予備查後始興建，未曾提及其對本事件不知情
    一節，此有上開偵審筆錄在卷可稽，其事後翻異前詞於本院八十九年五月十八日
    開庭時始辯稱，該土地之開挖整地、興建道路等情事均是委由其夫張進成處理，
    其完全不知情等語，是否為真實，顯有可議。且二次協調會被告丁○○均係委由
    其夫張進成代為參與，協調會之會議紀錄瑞芳鎮公所亦均有發函告知被告丁○○
    等情，此有台北縣瑞芳鎮公所開會通知單、台北縣瑞芳鎮公所函覆之處理通往本
    鎮第九公墓私有土地道路協調會會議記錄影本各二份附卷可稽，被告丁○○倘若
    對於協調會會議一事毫不知情，何以會委其夫張進成代為參加？倘若非同意上開
    協調會會議之結論，何以事後願與其他被告共同出資新台幣五百餘萬元開挖土地
    修建道路？且被告丁○○是該二筆土地之共有人，本應知悉該土地屬法定之山坡
    地，其未先擬具水土保持計畫送請主管機關核定前，即委其夫張進成於現場監工
    ，顯與其他被告間有犯意之聯絡至明，其嗣於本院調查時諉稱不知情，核與常情
    不符。
    末查，上開二筆土地係屬法定之山坡地，已如前述，且均於七十年二月十四日北
    府地用字第三二一一八號非都市土地使用編定公告確定為山坡地保育區暫未編定
    用地，並自七十年二月十四日依非都市土地使用管制規則第七條之規定開始實施
    管制，台北縣瑞芳鎮○○○段大坑埔小段第二三八地號土地於八十七年八月一日
    補註用地別為山坡地保育區農牧用地，同段第二三五地號土地於八十七年八月一
    日補註用地別為山坡地保育區林業用地之事實，已據證人甲○○、丙○○分別證
    述明確，亦有卷附土地登記簿謄本二份、台北縣政府八十八年十二月二十二日八
    八北府地四字第四八四０六九號函、八十九年一月二十八日八九北府地用字第三
    六七六七號函各一份在卷足憑，且被告四人經台北縣政府限期通知回復原狀但並
    未於期限內恢復原土地植生之情形，亦有台北縣政府八十七年十月三十日八七北
    府地四字第三三七０四八號函、現場照片、掛號回證八張等附卷足參。綜上所述
    ，被告渠等上開辯解顯是事後避就之詞，殊無可採，本件事證已甚明確，被告等
    犯行堪以認定，應予依法論科。
三、核被告庚○○、丁○○、戊○○○、己○○四人，在所有之土地上未擬具水土保
    持計劃，送請核定，即擅自開挖整地、興建道路，而致水土流失之行為，因法規
    錯縱規定而同時觸犯山坡地保育利用條例第三十五條第三項前段之未擬具水土保
    持計畫送核致定生公共危險罪、水土保持法第三十三條第三項前段之水土保持義
    務人未擬具水土保持計畫送核定致生水土流失罪，被告所犯二罪係屬法律競合，
    而水土保持法係於八十三年五月二十七日制定公布，同年十月二十一日修正公布
    第三十三條等條文，至山坡地保育利用條例係於六十五年四月二十九日制定公布
    ，並於八十七年一月七日修正公布第三十三至三十五條等條文，是山坡地保育利
    用條例因最近一次修正，相對於水土保持法係屬後法，水土保持法則屬前法，但
    依水土保持法第一條第二項之規定：「水土保持，依本法之規定，本法未規定者
    ，適用其他法律之規定」，因此就水土保持法之立法體制而言，係立於特別法之
    地位，且適用時排斥其他法條之適用，僅水土保持法未規定時，始有其他法律適
    用之餘地，因此基於「新普通法不能變更舊特別法」之原則，仍應優先適用水土
    保持法第三十三條第三項前段之水土保持義務人未擬具水土保持計畫送核致生水
    土流失罪論處。又被告四人於經地方政府編定土地使用分區為山坡地保育區之非
    都市土地內，未經准許擅自開挖整地、修建道路，經該管縣政府函令限期回復原
    狀，而逾限未遵令回復土地原狀之行為，係另違反區域計畫法第二十一條之規定
    ，應依同法第二十二條規定處罰。而被告四人犯罪後，區域計畫法第二十二條雖
    於八十九年一月二十六日經修正公布，於同年月二十八日施行，惟經比較修正前
    後該罰則之法定刑，以修正前對被告為有利，則依刑法第二條第一項後段規定，
    應適用最有利於被告之修正前區域計畫法第二十二條規定處罰。又公訴意旨就被
    告所犯水土保持法第三十三條第三項之罪部分，於起訴法條雖未論及，惟起訴事
    實已記載「未擬具水土保持計畫，‧‧‧致生水土流失」等語明確，公訴人認被
    告係違反水土保持法第三十二條第一項之罪，尚有未洽，惟起訴之犯罪事實相同
    ，爰依法變更起訴法條，附此敘明。被告四人以一行為觸犯上述二罪名，為想像
    競合犯，應均依刑法第五十五條之規定從一重之水土保持法第三十三條第三項之
    罪處斷。又被告四人與辛○○、張進成就違反水土保持法部分有犯意之聯絡及行
    為之分擔，被告四人間就違反區域計畫法部分有犯意之聯絡及行為之分擔，均為
    共同正犯。審酌被告四人素行尚佳，因一時失慮誤罹刑典，行為之情節非輕，犯
    後態度亦尚屬良好等一切情狀，各量處如主文所示之刑。又被告四人前均未曾受
    有期徒刑以上刑之宣告，有台灣基隆地方法院檢察署刑案資料查註紀錄表在卷可
    按，其等因一時失慮，偶罹刑典，並於事後已依縣政府要求恢復該地植生，自堪
    認其四人經此刑之宣告後，應知警惕而無再犯之虞，本院因認暫不執行其刑為當
    ，爰各予以宣告緩刑四年，用啟自新。
據上論斷，應依刑事訴訟法第二百九十九條第一項前段、第三百條、水土保持法第三
十三條第三項前段、修正前區域計畫法第二十二條、刑法第十一條前段、第二條第一
項後段、第二十八條、第五十五條、 第七十四條第一款，判決如主文。
本案經檢察官周慶華到庭執行職務。
中    華    民     國    八十九      年      十一    月     二十九      日
                                      臺灣基隆地方法院刑事第二庭
                                          法  官  汪  梅  芬
右正本證明與原本無異。
對於本件判決如有不服，應於收受送達後十日內，向本院提出上訴書狀，上訴於臺灣
高等法院，並按他造當事人之人數附具繕本。
                                          書記官  黃  致  祥
中      華      民      國    八十九    年     十二     月      二      日
【附錄論罪法條】
區域計畫法第二十二條：
違反前條規定不依限變更土地使用或拆除建築物恢復土地原狀者，除依行政執行法辦
理外，並得處六個月以下有期徒刑或拘役。
水土保持法第三十三條第三項：
第一項第二款情形，致生水土流失或毀損水土保持之處理與維護設施者，處六月以上
五年以下有期徒刑，得併科新台幣六十萬元以下罰金。


司法院資訊處製作；財團法人民間司法改革基金會備份。
